【裁判字號】    97,家簡,7
【裁判日期】    970723
【裁判案由】    給付扶養費等
【裁判全文】
臺灣桃園地方法院民事簡易判決           97年度家簡字第7號
原      告  丁○○
訴訟代理人  林凱律師
被      告  戊○○
訴訟代理人  己○○
上列當事人間請求給付扶養費等事件，本院於民國97年06月25日
言詞辯論終結，判決如下：
    主      文
被告應給付原告新台幣陸拾柒萬伍仟元，及自民國九十七年四月
十三日起至清償日止，按週年利率百分之五計算之利息。
被告應給付原告新台幣陸仟伍佰捌拾陸元，及自民國九十七年四
月起至原告死亡之日止，按月給付原告參仟貳佰玖拾參元。
訴訟費用由被告負擔。
本判決第一項，於原告以新台幣貳拾貳萬伍仟元為被告供擔保後
，得假執行。
本判決第二項關於訴訟中履行期已到部分，共計新台幣壹萬參仟
壹佰柒拾貳元，得假執行。另關於履行期未到部分，原告於各該
期到期後各以新臺幣壹仟壹佰元供擔保後，各得為假執行。
    事實及理由
一、本件原告起訴時，於聲明第1 項請求返還之不當得利金額為
    新台幣（下同）393,000 元，未逾50萬元；又其聲明第2 項
    請求按月給付扶養費之部分，核屬「因請求定期給付而涉訟
    者」，則依民事訴訟法第427 條第1 項、第2 項第8 款規定
    ，乃均屬適用簡易程序之案件。而原告嗣於本院審理中擴張
    其第1 項聲明之請求金額為675,000 元，經核此係擴張應受
    判決事項之聲明，與同法第255 條第1 項第3 款規定（此規
    定依同法第436 第2 項，於簡易訴訟程序準用之）相符，應
    予准許。再者，因原告上開聲明之擴張，致使該部分之訴訟
    標的金額逾50萬元，依法本應適用通常訴訟程序，惟查，於
    原告擴張訴訟聲明後，兩造均未抗辯而仍為本案之言詞辯論
    （見本院民國97年05月16日及同年06月25日之言詞辯論筆錄
    ），是依同法第435 條第2 項規定，視為兩造已有適用簡易
    程序之合意，是本件仍適用簡易程序，合先敘明。
二、原告起訴主張：
  (一)原告丁○○（16年08月08日）已高齡80歲，與先夫育有5 名
    子女（均已成年）即長女甲○○、次女康秀女、三女丙○○
    、長子戊○○與四女江碧娥。兩造及被告之子原共同居住在
    桃園縣八德市○○街56巷3 弄25號屬甲○○所有之房屋（甲○○無償提供被告居住），但被告對原告不孝，經常只給原
    告2 、3 百元作為原告與被告之子數日之生活費用，原告有
    病痛時，被告亦不願帶原告就醫，甚至限制原告之行動，嗣
    被告於97年02月25日搬離上址，之後對原告不聞不問，完全
    不負擔原告之生活費用；且自86年3 月起至96年12月止，被
    告利用其保管原告存摺、印章、提款卡及原告不識字之機會
    ，多次未經原告同意即擅自提領原告之存款自行花用（提領
    時間、金額，如附表一），總計遭提領金額為675,000 元，
    爰依不當得利之法律關係，請求被告返還上開款項。
  (二)又依民法第1115條第1 項第1 款規定，子女對父母有扶養之
    義務，故原告依法得請求被告分擔扶養費。按內政部主計處
    公布之平均每人月消費支出，95年度桃園縣每人月消費支出
    為16,466元，此由原告5 名子女平均分擔，則被告每月應給
    付原告扶養費3,293 元，被告亦已於97年01月26日允諾其將
    履行對原告之扶養義務，此有協議書1 紙可稽，然被告於97
    年2 月起並未支付原告任何費用，故原告自得請求被告給付
    97年2 、3 月份之扶養費6,586 元，及自97年4 月起至原告
    死亡時為止，按月給付原告扶養費3,293 元。
  (三)聲明：
  1.被告應給付原告675,000 元，及自原告97年04月10日之民事
    準備狀繕本送達被告之翌日起至清償日止，按週年利率5 ％
    計算利息。
  2.被告應給付原告扶養費6,586 元（即97年2 、3 月於起訴前
    已到期的兩個月部分），及自97年4 月起至原告死亡日止，
    按月給付原告3,293 元。
  3.原告願供擔保，請准宣告假執行。
三、被告答辯略以：
  (一)先前原告的存摺、提款卡都由原告自行保管，從94年10月間
    被告大姊甲○○才將原告帶來與被告同住，原告說沒錢用，
    說提款卡在甲○○那邊，被告與三姐才去郵局辦理遺失申請
    補發存摺（補發日期為94年10月24日），之後被告才用原告
    的存摺及印章領款，被告未使用過原告的提款卡；印章是原
    告保管，要領錢的時候才把印章交給被告，被告才去代領，
    領回來的款項是交給原告使用。至於91年到94年09月間，原
    告係住在甲○○處，該期間原告帳戶內的錢是由甲○○提領
    使用。
  (二)被告於97年02月25日搬離力霸街住處，是因為被告大姊甲○○要求被告遷出，被告只好搬走，被告原本打算遷出後隔幾
    天便要接母親即原告一同搬至被告的新住處，但後來甲○○
    已先行將原告接走，並非被告不扶養原告。
  (三)聲明：原告之訴駁回。
四、原告主張：其為16年08月08日出生，現高齡80歲，與先夫育
    有四女一男共5 名子女（均已成年）即長女甲○○、次女康
    秀女、三女丙○○、長子戊○○與四女江碧娥；兩造及被告
    之子原共同居住在桃園縣八德市○○街56巷3 弄25號屬甲○○所有之房屋，嗣被告於97年02月25日搬離上址，之後即未
    負擔原告之扶養費用等情，業據提出戶籍謄本為證，並為被
    告所不爭執，足信屬實。
五、原告另主張：被告於附表一所示時間擅自提領其存款計675,
    000 元，且自97年02月25日以後即未負擔對原告之扶養義務
    ，故請求被告應返還前開款項及按月給付原告扶養費3,293
    元等節，業據被告否認，並以前詞置辯。經查：
  (一)關於不當得利部分：
  1.按「無法律上之原因而受利益，致他人受損害者，應返還其
    利益。雖有法律上之原因，而其後已不存在者，亦同」，民
    法第179 條定有明文。
  2.依原告提出之存摺影本及歷史交易清單（見本院卷第11至22
    頁）等，可知其郵局帳戶之存款確有如附表一所示之各次提
    款紀錄，又在被告搬離力霸街住處後，原告嗣於97年02月26
    日辦理掛失重新補發郵局存摺及更換印鑑、密碼，此亦有存
    摺明細影本1 份在卷為憑（本院卷第63頁）。另參以被告自
    陳：其前於94年10月24日帶原告去申請補發郵局存摺，之後
    並有持原告印章、存摺代為領款之情形，及依前述歷史交易
    清單，於94年10月24日以後迄97年02月25日（被告搬走之時
    ）止之間的提款摘要均係記載「現金提款」，是足認附表一
    所示提領時間在上開期間內者，確亦係由被告所提領。
  3.至附表一所示其餘期間（經查為86年03月24日起至92年07月
    02日止）之提款行為，除86年03月24日係記載「現金提款」
    ，往後其餘各次均係記載「卡片提款」（按存摺上記載「86
    年05月24日、核發卡片（提款卡）」，見本院卷第12頁），
    被告雖辯稱：其未曾保管或使用原告之提款卡，原告說提款
    卡在甲○○那邊等語，惟此業據原告及甲○○否認，且查，
    關係人甲○○先前長期居住日本（於90年12月27日返台定居
    ），其於86年至90年間之入出境紀錄詳如附表二所示，而對
    照於附表一之提款時間，可知自86年03月24日起至90年12月
    22日止，於甲○○在境外期間仍有多次以提款卡提款之紀錄
    ，參以甲○○在境外時原告係與被告同住，而原告本人（不
    識字）不會自行以提款卡提款，又原告之提款卡自始至終未
    曾辦理補發等情（以上為兩造不爭執），是以足認此期間（
    86年03月24日起至92年07月02日止）之提款行為亦係被告所
    為。綜合前述，原告主張：附表一所示時間之領款行為均係
    被告所為一節，堪信屬實。
  4.證人乙○○（23年10月19日生，是原告先夫的弟弟，也是被
    告的叔叔）到庭證稱：我大哥、大嫂（指原告）不認識字，
    都是他們的大女兒甲○○從日本寄錢回來給他們生活；被告
    沒有賺錢也沒有財產；原告有領老人年金每月3 千元，但被
    被告領走了，領出來只給丁○○兩、三百元；當初被告的父
    親寵壞了被告，被告又不怕他母親（即原告）；甲○○及被
    告都是我的姪子、姪女，我不會偏袒任何一方等語（見本院
    97年05月16日言詞辯論筆錄），準此，足認被告於附表一所
    示時間確有提領原告之郵局存款供己花用之情。被告雖辯稱
    ：印章是我母親保管，她要領錢的時候才把印章交給我，我
    才去代領，領回來的錢是交給我母親使用等語（見本院97年
    04月23日言詞辯論筆錄），惟被告嗣於本院同年05月16日辯
    論期日乃改稱：那時候（94年年底原告與被告之子搬來與被
    告同住以後）我每個月只有兩萬多元收入，我兒子、女兒都
    要唸書，錢不夠，所以我母親說若不夠錢的話，她的老人年
    金可以領出來用等語，可見被告前後供詞不一，是其上開所
    辯均難採信。至原告雖不否認被告有時會給她2 、3 百元之
    生活費等情，但按諸被告本對原告負有扶養義務，是上開2
    、3 百元款項仍不致使被告之提款行為因而具有法律上原因
    ，併予敘明。
  5.依上所述，原告依不當得利之法律關係請求被告返還附表一
    所示之提款金額計675,000元，核屬有據。
  (二)關於扶養費部分：
  1.按「直系血親相互間互負扶養之義務」、「受扶養權利者，
    以不能維持生活而無謀生能力者為限。前項無謀生能力之限
    制，於直系血親尊親屬不適用之」，民法第1114條第1 款、
    第1117條分別定有明文。所謂「不能維持生活」，係指不能
    以自己之財產及勞力所得以維持自己之生活而言。又所謂「
    無謀生能力」，並不專指無工作能力者而言，雖有工作能力
    而不能期待其工作（如因病不能工作、因照顧幼兒而無法工
    作等），或因社會經濟情形失業，雖已盡相當之能事，仍不
    能覓得職業者，亦非無受扶養之權利。
  2.查原告已高齡80歲，其不識字、無工作，且名下無任何所得
    及財產，此有本院依職權以稅務電子閘門系統查詢之95年度
    財產所得調件明細表在卷為憑（見本院卷37頁），足信為真
    。本件原告為被告之母即直系血親尊親屬，依上開規定，原
    告不能維持生活，是被告對原告即負有扶養之義務。
  3.又按「負扶養義務者有數人而其親等同一時，應各依其經濟
    能力，分擔義務」、「扶養之程度，應按受扶養權利者之需
    要與負扶養義務者之經濟能力及身分定之」，民法第1115條
    第3 項、第1119條分別定有明文。如前所述，原告育有四女
    一男共5 名子女（被告為獨子），而其各子女之經濟狀況並
    無懸殊差異，是以應認被告對原告負五分之一之扶養義務。
  4.又依行政院主計處公布之95年度家庭收支調查報告，桃園縣
    95年度平均每戶家庭最終消費支出為731,111 元，以平均每
    戶人口3.7 人計算，每人每年平均最終消費支出為197,598
    元，亦即每月消費支出16,466元，按該消費支出已包括一般
    成年人生活所需之各項費用（亦包含以原告年齡、健康狀況
    可能所需之醫療保健費用），解釋上自可作為本件扶養費用
    之計算標準。本院審酌上述一切情狀，認原告請求被告按月
    給付原告扶養費3,293 元（16466 ×1/5 ＝3293），即屬有
    據。
六、綜上所述，原告依據不當得利及扶養權利義務之法律關係，
    請求被告返還675,000 元並自原告97年04月10日民事準備狀
    繕本送達被告之翌日即97年04月13日（見本院卷第59頁）起
    至清償日止，按週年利率5 ％計算之法定遲延利息，及請求
    被告給付6,586 元（即97年2 、3 月於起訴前已到期的兩個
    月部分），及自97年4 月起至原告死亡日止，按月給付原告
    扶養費3,293 元，均為有理由，應予准許。
七、末按，本判決第一項關於判命被告返還不當得利部分，原告
    陳明願供擔保請為宣告假執行，經核與規定相符，爰酌定相
    當之擔保金額予以宣告。又按，命履行扶養義務之判決，應
    依職權宣告假執行，但以起訴前最近六個月分，及訴訟中履
    行期已到者為限，民事訴訟法第389 條第1 項第2 款定有明
    文。查原告係於97年03月17日起訴，至本院97年06月25日言
    詞辯論終結時已到期之扶養費共4 個月為13,172元，依上述
    規定，本判決第二項（給付扶養費）關於此部分應依職權宣
    告假執行。另關於履行期未到部分，原告於各該期到期後各
    以1,100 元供擔保後，各得為假執行。
八、本件事證已臻明確，兩造其餘攻擊、防禦方法及舉證，核與
    判決結果無影響，爰不另予逐一論述，併此敘明。
九、據上論結，本件原告之訴為有理由，依民事訴訟法第436 條
    第2 項、第78條、第389 條第1 項第2 款，第390 條第2 項
    ，判決如主文。
中    華    民    國    97    年    7     月    23    日
                              家事法庭法  官  周玉
上列正本證明與原本無異
如對本判決上訴，須於判決送達後20日內向本院提出上訴狀。
中    華    民    國    97    年    7     月    23    日
                                      書記官  張儷瓊


司法院資訊處製作；財團法人民間司法改革基金會備份。
